【裁判字號】    99,訴,591
【裁判日期】    990809
【裁判案由】    損害賠償
【裁判全文】
臺灣桃園地方法院民事判決               99年度訴字第591號
原      告  丙○○
            乙○○
共      同
訴訟代理人  陳威男律師
被      告  甲○○
上列當事人間請求損害賠償事件，原告就本院98年審勞安訴字第
9 號業務過失致死等案件提起附帶民事訴訟（98年度審附民字第
185 號），經本院刑事庭裁定移送前來，本院於民國99年7 月9
日言詞辯論終結，判決如下：
    主  文
被告應給付原告丙○○新臺幣壹佰萬元，及自民國九十九年四月
二日起至清償日止，按週年利率百分之五計算之利息。
被告應給付原告乙○○新臺幣壹佰柒拾壹萬壹仟捌佰柒拾壹元，
及自民國九十九年四月二日起至清償日止，按週年利率百分之五
計算之利息。
原告其餘之訴駁回。
訴訟費用由被告負擔十分之六，餘由原告負擔。
本判決第一項於原告丙○○以新臺幣拾萬肆仟元供擔保後，
得假執行。
本判決第二項於原告乙○○以新台幣伍拾柒萬壹仟元供擔保後，
得假執行。
原告其餘假執行之聲請駁回。
    事實及理由
一、原告主張：
  (一)被告承攬訴外人沈賢明位於桃園縣楊梅鎮上湖里9 鄰下四湖
    23之9 號之農舍增建鋼製棚架工程，原應注意對勞工於鋼架
    等致有觸及高導電性接地物之虞之場所，作業時所使用之交
    流電銲機（下稱系爭電焊機），應有自動電擊防止裝置，及
    雇主對於電器設備裝置、線路，應依電業法規及勞工安全衛
    生相關法規之規定施工，及對防止機械、器具、設備等電、
    熱及其他之能引起之危害，應有符合標準之必要安全衛生設
    備，而依當時情形，並無不能注意情事，竟疏未注意，對於
    上開工程之電銲作業所使用之系爭電焊機需有自動電擊防止
    裝置及臨時用電開關應有漏電斷路器設置之業務，未能確實
    依前揭勞工安全衛生相關法令執行，致其雇用之勞工即被害
    人林文成，於民國97年10月27日下午4 時20分許，在上址施
    工時感電（下稱系爭事故），林文成雖經送醫救治，惟仍於
    同年10月30日下午5 時32分許死亡。
  (二)被告就系爭事故之發生有業務上之過失，並違反勞工安全衛
    生相關法令等保護他人之法律，原告丙○○、乙○○為林文
    成之父母，爰依民法第184 條第1 項前段、同條第2 項本文
    、第192 條第2 項及第194 條之規定請求被告賠償下列之損
    害：
    1.扶養費之損失：原告丙○○為43年10月10日生，原告乙○
      ○為43年1 月25日生，均因不能維持生活，有賴子女扶養
      ，於被害人林文成死亡時，現年54歲，依內政部統計處「
      96年台閩地區簡易生命表」之統計分析，原告丙○○之平
      均餘命為25.79 年，原告乙○○之平均餘命為29.87 年，
      復依主計處所公佈「平均每人月消費支出－按區域別分」
      ，原告設籍所在之高雄縣為新台幣（下同）1 萬3,460 元
      ，而原告之子女，除被害人林文成外，尚有一子、一女，
      並預慮原告夫妻間互負扶養義務，而以各負擔四分之一扶
      養義務為計，經核算後，原告丙○○之扶養費損失為64萬
      3,822 元（計算式：13,460*12*15.9441*1/4 =643,822，
      元以下捨去。）；原告乙○○之扶養費損失為71萬1,871
      元（計算式：13,460*12* 17.6293*1/4=711,871，元以下
      捨去。）。
    2.精神慰撫金部分：原告二人老來喪子，且被害人林文成於
      事故發生時正值31歲青壯之年，而為父母希望之所寄，故
      分別請求150 萬元之精神慰撫金等語。
  (三)並聲明：
    1.被告應給付原告丙○○214萬3,822元，及自起訴狀繕本送
      達翌日起至清償日止，按週年利率5%計算之利息。
    2.被告應給付原告乙○○221 萬1,871 元，及自起訴狀繕本
      送達翌日起至清償日止，按週年利率5%計算之利息。
    3.原告願供擔保，請准宣告假執行。
二、被告則以：上開系爭電銲機並非被告所設置，而係屋主沈賢
    明所有並設置於屋主之農舍內，被告承攬上開工程僅是利用
    屋主原來之電銲機設備，以電線引電為電銲而已，就該電銲
    機是否有自動電擊防止裝置，以及是否具有斷漏電流器，被
    告確實無法知悉而無法預防漏電，並非被告能注意而疏未注
    意。關於現場施工部份，乃訴外人即另一勞工徐正壎在操作
    電銲槍，且當日僅於上午9 時至10時及下午3 時有使用電銲
    機槍，作業完成後，徐正壎已告知屋主之父親沈天喜將電源
    關閉，是若有漏電之情形，乃是訴外人徐正壎及沈天喜之過
    失所致，被告無法防範。縱認被告有過失，被害人林文成就
    其工作完成後電源有無關閉，也應隨時注意，其未注意，乃
    與有過失等語資為抗辯。並聲明：原告之訴及假執行之聲請
    駁回。
三、原告主張被告承攬訴外人沈賢明位於桃園縣楊梅鎮上湖里9
    鄰下四湖23之9 號之農舍增建鋼製棚架工程，並雇用被害人
    即原告2 人之子林文成施作上揭工程，林文成於97年10月27
    日下午4 時20分許，在上址因電焊機未設自動電擊防止裝置
    ，且臨時用電開關未具漏電斷路功能，致被害人林文成於施
    工中因漏電致遭電擊，經送醫不治死亡等情，為被告所不爭
    執，並經本院依職權調閱臺灣桃園地方法院檢察署97年度相
    字第1702號卷核閱明確，自堪信為真實。
四、原告主張被告就系爭事故有業務上過失，並違反保護他人之
    法律，應負損害賠償責任等語，則為被告所否認，並以前揭
    情詞置辯。是以，本件應審酌者厥為：(一)被告就系爭事故之
    發生是否有過失？(二)原告兩人得請求之損害賠償數額若干？
    (三)林文成就系爭事故之發生是否與有過失？茲分述如下：
  (一)被告就系爭事故之發生是否有過失？
    1.按勞工安全衛生法第5 條第1 款及第3 款規定：「雇主對
      左列事項應有符合標準之必要安全衛生設備：一、防止機
      械、器具、設備等引起之危害。三、防止電、熱及其他之
      能引起之危害。」，是雇主有為必要安全衛生設備之義務
      。查本件被告承攬農舍增建鋼製棚架工程，就該工程所用
      之系爭電銲機未依規定設置自動電擊防止裝置及未就臨時
      用電開關設置具有漏電斷路功能之裝置，亦未實施勞工安
      全衛生教育訓練，有行政院勞工委員會北區勞動檢查所98
      年2 月11日勞北檢營字第0981001583號職業災害檢查報告
      書1 份附於臺灣桃園地方法院檢察署97年度偵字第25042
      號卷可佐（見該卷第43頁至第50頁），堪認被告未為必要
      安全衛生設備之設置應為真實。被告雖抗辯該交流電焊機
      為屋主沈賢明所有，伊無從知悉該電焊機是否有自動電擊
      防止裝置及是否具有斷漏電流器云云，惟依上開勞工安全
      衛生法之規定意旨，僱主對上開可能引起之危害，應有設
      置符合標準之必要安全衛生設備之義務，被告既承攬上開
      工程，對施工過程中之各項機械、器具、設備等引起之危
      害及防止電、熱及其他之能引起之危害，本即應有符合標
      準之必要安全衛生設備，若得以因該機械、器具、設備等
      非其所有或非所設置，對於所造成的職業災害即可不負責
      ，則勞工安全衛生法上開規定豈非具文？是被告抗辯該電
      焊機係沈賢明所有，伊就系爭事故之發生並無防範之可能
      云云，顯無足採。
    2.被告既為僱主，而依當時情形，並無不能注意情事，竟疏
      未注意對於上開工程之電銲作業所使用電焊機設置自動電
      擊防止裝置及就臨時用電開關裝設漏電斷路器，致其僱用
      之勞工林文成於焊接作業結束時，因焊接電纜焊接柄掛置
      於鋼製棚架上方桁架，當銲柄夾頭接觸金屬桁架與另一夾
      於桁架上之迴路電纜銲柄夾，二者間形成電流迴路，致漏
      電發生時電源開關無法即時跳脫而感電死亡，而被告於本
      院99年5 月25日言詞辯論期日亦自認其有過失（見本院卷
      第32頁），堪認被告就系爭事故之發生，確有過失，並有
      違反保護他人法律即勞工安全衛生法之情形。
  (二)原告2人得請求之損害賠償數額各為若干？
    按因故意或過失，不法侵害他人之權利者，負損害賠償責任
    。違反保護他人之法律，致生損害於他人者，負賠償責任，
    民法第184 條第1 項、第2 項定有明文。再按被害人對於第
    三人負有法定扶養義務者，加害人對於該第三人亦應負損害
    賠償責任；又不法侵害他人致死者，又被害人之父、母、子
    、女及配偶，雖非財產上之損害，亦得請求賠償相當之金額
    ，亦為民法第192 條第1 項、第2 項、第194 條所明定。又
    受扶養權利者，以不能維持生活而無謀生能力者為限；前項
    無謀生能力之限制，於直系血親尊親屬不適用之，為民法第
    1117條第1 項、第2 項所明定，即直系血親尊親屬受扶養者
    ，仍須以不能維持生活者為限（最高法院87年度台上字第16
    96號判決參照），是直系血親尊親屬如能以自己財產維持生
    活者，即無受扶養之權利（最高法院80年度台上字第2124號
    、79年度台上字第1678號判決參照）。本件被告就系爭電焊
    機未依勞工安全衛生相關法令設有自動電擊防止之裝置及就
    臨時用電開關設有漏電斷路器，致被害人林文成感電死亡，
    已如前述，原告自得依前揭規定，請求被告負損害賠償責任
    。茲就原告之各項損害賠償請求，是否有據，逐項審究如下
    ：
    1.扶養費部分：
      原告丙○○、乙○○主張伊等為被害人林文成之父、母，
      林文成對伊等負有法定扶養義務，伊等分別受有扶養費損
      害64萬3,822 元、71萬1,871 元等語，並提出戶籍謄本1
      件為證。惟查：1.原告丙○○於95、96、97年間雖無所得
      ，然其名下共有不動產5 筆，財產總額合計658 萬6,040
      元，此有本院依職權調取之稅務電子閘門財產所得調件明
      細表在卷可稽（見本院卷第17至22頁），是原告丙○○並
      非不得以其自己財產維持生活，揆諸上開說明，其即無受
      被害人林文成扶養之權利，是原告丙○○請求被告賠償扶
      養費64萬3,822 元，尚屬無據。2.原告乙○○為43年1 月
      25日生，於系爭事故發生時，年54歲，其於97年間有福諭
      企業社之薪資所得25萬2,000 元（見本院卷第27頁），依
      其上開薪資所得，雖非不能維持生活，惟原告乙○○因年
      事漸高遭裁員，已於98年2 月2 日自福諭企業社辦理勞工
      保險退保，迄今均無工作，此有原告乙○○提出之勞工保
      險被保險人投保資料表（明細）附卷可佐（見本院卷第45
      頁），並為被告所不爭執，而原告乙○○名下僅有土地2
      筆、汽車2 輛，財產總額40萬7,440 元，此有稅務電子閘
      門財產所得明細表可稽（見本院卷第27至28頁），財產非
      豐，則原告乙○○自98年2 月3 日自福諭企業社離職後難
      認得以自己財產維持生活，其自得請求被告賠償扶養費之
      損害。再原告乙○○於98年2 月3 日時為55歲，依96年臺
      閩地區簡易生命表計算，尚有餘命28.96 年，並參酌行政
      院主計處公布之平均每人月消費支出，原告乙○○所居住
      之高雄縣97年度每人每月消費支出為1 萬3,460 元（見本
      院98年度審附民字第185 號卷第15、16頁），又原告乙○
      ○除被害人林文成外，尚有一子林又安（65年生）、一女
      林心蘭（68年生），均已成年，有戶籍謄本可憑（見本院
      98 年 度審附民字第185 號刑事卷宗第6 、7 頁），又原
      告丙○○為原告乙○○之夫，亦對其負有扶養之義務，則
      原告乙○○之扶養費應由其子女3 人及配偶丙○○共同負
      擔，從而，原告乙○○得請求被告賠償之扶養費應以1/4
      為限，再依霍夫曼式計算法扣除中間利息（首期給付不扣
      除中間利息）核計其金額為72萬4,017 元【計算方式為：
       (13460 X214.00000000+(13460X0.52)X0.0000000)/4=72
       )/4=724,017.00000000。其中214.00000000為月別單利
      (5/12)% 第347 月霍夫曼累計係數，0.52為未滿一月日數
      折算月數之比例，0.0000000 為月別單利(5/12)% 第348
      月霍夫曼單期係數。採四捨五入，元以下進位】，則原告
      乙○○得請求被告賠償之扶養費損害為72萬4,017 元，惟
      原告乙○○僅請求71萬1,871 元，自應以其請求為準，而
      應予准許。
    2.精神慰撫金部分：
      經查，原告丙○○、乙○○因本件事故致驟失愛子，其等
      所受精神上痛苦自屬甚鉅。爰酌審原告丙○○為43年10月
      10 日 生，學歷為初中畢業，名下有房屋、土地各2 筆及
      田賦1 筆，財產總額為658 萬6,050 元，原告乙○○為43
      年1 月25日生，學歷為小學畢業，名下有土地2 筆、汽車
      1 輛，財產總額為40萬7,440 元，原告2 人目前均無工作
      ；被告則為54年4 月13日生，學歷為國中畢業，名下除有
      1 輛1989年出廠之裕隆汽車外，別無其他財產，有被告97
      年度稅務電子閘門財產所得調件明細表在卷可考（見本院
      卷第16頁），另被告自承其每月薪資約為2 至3 萬元等一
      切情狀，認原告2 人得請求精神慰撫金各以100 萬元為適
      當。
 (三)林文成就系爭事故之發生是否與有過失？
    按「損害之發生或擴大，被害人與有過失者，法院得減輕賠
    償金額，或免除之。」，民法第217 條第1 項定有明文。被
    告固辯稱林文成就系爭事故之發生與有過失云云。惟查，系
    爭事故發生當日，事實上係由訴外人徐正壎在操作電銲槍，
    此經被告自認在卷（見本院卷第41頁），被害人林文成既未
    從事電焊工作，自無從注意系爭電焊機於使用完畢後，是否
    已關閉電源，又被害人林文成係於從事鋼支架之螺栓鎖固工
    作時遭電擊，此有上開勞災檢查報告書可參，此亦難認被害
    人林文成就系爭事故之發生，有何過失，是被告抗辯被害人
    林文成就系爭事故之發生與有過失云云，顯非可採。
四、綜上所述，原告依侵權行為之法律關係，請求被告給付原告
    丙○○100 萬元，原告乙○○171 萬1,871 元（扶養費71萬
    1,871 元及精神慰撫金100 萬元），及均自附帶民事起訴狀
    繕本送達翌日即99年4 月2 日起至清償日止，按週年利率5%
    計算之利息，為有理由，應予准許。逾此範圍之請求，即屬
    無據，應予駁回。
五、原告陳明願供擔保，聲請宣告假執行，經核其勝訴部份，合
    於法律規定，爰酌定相當之擔保金額宣告之；其餘假執行之
    聲請，因該部份訴之駁回而失所依據，應予駁回。
六、本件事證已明，兩造其餘攻擊防禦方法及未經援用之證據，
    經本院審酌後，核與本件之結論不生影響，自毋庸一一加以
    論述，併此敘明。
七、訴訟費用之負擔：依民事訴訟法第79條之規定。
中    華    民    國    99    年    8     月    9     日
                  民事第二庭    法  官  劉佩宜
以上正本係照原本作成
如對本判決上訴，須於判決送達後 20 日內向本院提出上訴狀。
如委任律師提起上訴者，應一併繳納上訴審裁判費。
中    華    民    國    99    年    8     月    9     日
                                書記官  賴柏仲

司法院資訊處製作；財團法人民間司法改革基金會備份。
